臺灣高等法院民事判決　　　　　　　　 94年度勞上易字第1號
上　訴　人　大同股份有限公司
法定代理人　林蔚山
訴訟代理人　丁冠瑜
　　　　　　卓素芬
上　訴　人　福華電子股份有限公司
法定代理人　藍榮裕
訴訟代理人　余幸佳
被　上訴人　甲○○
上列當事人間請求損害賠償事件，上訴人對於中華民國93年11月
25日台灣台北地方法院93年度勞訴字第 102號第一審判決提起上
訴，本院於94年3月22日言詞辯論終結，判決如下：
  主  文
上訴駁回。
第二審訴訟費用由上訴人福華電子股份有限公司負擔百分之六十
六，餘由上訴人大同股份有限公司負擔。
  事實及理由
一、本件被上訴人主張：被上訴人於民國（下同）60年 7月初起
    至同年12月間，任職上訴人大同股份有限公司（下稱大同公
    司）總公司宣傳課，主要工作為製作型錄，於60年12月間起
    至72年 7月間，調任福華電子股份有限公司（下稱福華公司
    ），先擔任一般員工，後擔任股長、科長及副理，於72年 7
    月間至78年2月間，調任大同公司VIR二中心，擔任副廠長，
    於78年2月間至同年7月間，調任大同奧的斯電梯公司，上訴
    人自60年7月起至78年2月16日止，未依法為被上訴人投保勞
    工保險，致被上訴人於93年間申請勞工保險老年給付時，只
    能領到以15個基數計算之老年給付新台幣 （下同）630,000
    元，若上訴人依法為被上訴人投保勞工保險，被上訴人可領
    取最高45個基數計算之老年給付1,890,000元，差額為1,260
    ,000 元，爰依侵權行為之法律關係，請求上訴人應負賠償
    責任，給付被上訴人 1,260,000元等情（上開請求，原審判
    決命大同公司、福華公司分別給付被上訴人428,400元、831
    ,600 元，上訴人不服，提起上訴），並於本院聲明(一)上訴
    駁回。(二)第一、二審訴訟費用由上訴人負擔。
二、(一)上訴人大同公司則以：被上訴人於72年7月2日任職大同公
      司時，職稱是副廠長，並非勞工，非強制投保對象，且68
      年以前之勞工保險條例（下稱勞保條例）沒有罰則，故不
      需為被上訴人強制投保，且公司另有互助會，作為保險之
      機制，以取代被上訴人向上訴人請求填補勞保年資之差額
      ，縱認72年 7月2日至78年8月間，上訴人大同公司未為被
      上訴人投保屬侵權行為，被上訴人之請求權時效自終止之
      日起算已逾10年，依民法第197條第1項後段規定，被上訴
      人之請求權已罹於時效而消滅，另以被上訴人離職時所領
      互助會給付 195,349元，主張抵銷；又被上訴人依其薪資
      條即可知上訴人有無為其加保勞工保險，足認被上訴人自
      己亦與有過失等語，資為抗辯，並於本院聲明原判決廢
      棄。被上訴人在第一審之訴駁回。第一、二審訴訟費
      用均由被上訴人負擔。
    (二)上訴人福華公司則以：依照68年之勞保條例，被上訴人不
      屬於勞工，非強制投保對象，另主張被上訴人之請求權罹
      於時效等語，資為抗辯，並於本院聲明原判決廢棄。
      被上訴人在第一審之訴駁回。第一、二審訴訟費用均由
      被上訴人負擔。
三、兩造不爭之事實：
    查被上訴人主張其於60年7月初起至60年12 月間，任職上訴
    人大同公司總宣傳課，主要工作為製作型錄，於60年12月間
    起至72年7月間，調任福華公司，先擔任一般員工，後擔任
    股長、科長及副理，於72年7月間至78年2月間，調任大同公
    司VIR二中心，擔任副廠長，於78年2月間至78年7 月間，調
    任大同奧的斯電梯公司，上訴人60年7月起至78年2月16日止
    ，並未為被上訴人投保勞工保險，被上訴人於93年間申請勞
    工保險老年給付時，領到以15個基數計算之老年給付630,00
    0元（42,000×15＝630000） 之事實，業經被上訴人提出扣
    繳憑單、勞工保險局核定通知書為證，上訴人對此亦不爭執
    ，自堪信為真實。
四、兩造爭執要旨：(一)被上訴人任職上訴人公司期間是否為勞保
　　條例所規定應強制參加勞工保險之被保險人？(二)被上訴人主
　　張之侵權行為損害賠償請求權是否已罹於時效？(三)被上訴人
    於79年2月6日領取上訴人之離職給付時即有放棄再向上訴人
    請求填補勞保年資差額之意，該部分是否有抵銷？(四)被上訴
    人對於損害之發生與擴大是否與有過失？茲分述之：
    (一)被上訴人於本件所訴期間仍為勞保條例所規定強制投保之
    　被保險人：
　　　1.按中華民國國民年滿14歲以上，60歲以下之左列勞工，
        應全部參加勞工保險為被保險人：(1)被僱於僱用勞工 5
        人以上之公、民營工廠、礦場、鹽場、農場、牧場、林
        場、茶場之產業勞工及交通、公用事業之員工。(2)職業
        工人。(3)專業漁撈勞動者。(4)政府機關、公立學校之技
        工、司機、工友。(5)受僱於僱用10人以上公司、行號之
        員工。(6)政府機關、公立學校之約聘、約僱人員。前項
        所稱勞工，包括有工會會員資格之職員；在職勞工其年
        屆60歲而身體健康並願繼續工作，經雇主留用者，得仍
        參加勞工保險，57年7月23日修正公布之勞保條例第8條
        定有明文。次按凡年滿14歲以上，60歲以下之左列勞工
        ，應以其雇主或所屬團體為投保單位，全部參加勞工保
        險，為被保險人：(1)受僱於僱用勞工5 人以上之公、民
        營工廠、礦場、鹽場、農場、牧場、林場、茶場之產業
  　　　勞工及交通、公用事業之勞工。(2)受僱於僱用5 人以上
    　　公司、行號之勞工。(3)受僱於僱用5 人以上之新聞、文
      　化、公益及合作事業之員工。(4)政府機關、公、私立學
        校之技工、司機、工友。(5)政府機關、公立學校之約聘
        、約僱人員。(6)政府登記有案之職業訓練機構受訓技工
        。(7)專業漁撈勞動者。(8)無一定僱主而參加職業工會之
        勞工。前項所稱勞工，包括在職外國籍員工， 68年2月
        19 日修正公布之勞保條例第6條亦有明文。又按年滿15
        歲以上，60歲以下之左列勞工，應以其雇主或所屬團體
        或所屬機構為投保單位，全部參加勞工保險為被保險人
        ：(1)受僱於僱用勞工5 人以上之公、民營工廠、礦場、
        鹽場、農場、牧場、林場、茶場之產業勞工及交通、公
        用事業之員工。(2)受僱於僱用5 人以上公司、行號之員
        工。(3)受僱於僱用5 人以上之新聞、文化、公益及合作
        事業之員工。(4)依法不得參加公務人員保險或私立學校
        教職員保險之政府機關及公、私立學校之員工。(5)受僱
        從事漁業生產之勞動者。(6)在政府登記有案之職業訓練
        機構接受訓練者。(7)無一定雇主或自營作業而參加職業
        工會者。(8)無一定雇主或自營作業而參加漁會之甲類會
        員。前項規定，於經主管機關認定其工作性質及環境無
        礙身心健康之未滿15歲勞工亦適用之。前2項所稱勞工
        ，包括在職外國籍員工，77年2月3日修正公布之勞保條
        例第6條亦有明文。
      2.查被上訴人於60年 7月初起至60年12月間，任職上訴人
        大同總公司宣傳課，主要工作為製作型錄，依57年7月2
        3日修正公布之勞保條例第8條規定，被上訴人為受僱於
        僱用10人以上公司、行號之員工，為強制投保之對象。
        又被上訴人於60年12月間起至72年7 月間，調任福華公
        司，先擔任一般員工，後擔任股長、科長及副理，屬於
        57 年7月23日修正公布之勞保條例第8 條規定之受僱於
        僱用10 人以上公司、行號之員工，及68年2月19日修正
        公布之勞保條例第6條規定之受僱於僱用五人以上公司
        、行號之勞工，亦為強制投保之對象。又被上訴人於72
        年7月間至78年2 月間，調任大同公司VIR二中心，擔任
        副廠長，屬於68年2月19日修正公布之勞保條例第6條規
        定之受僱於僱用5人以上公司、行號之勞工，及77年2月
        3日修正公布之勞保條例第6條規定之，受僱於僱用5 人
        以上公司、行號之員工，亦為強制投保之對象。被上訴
        人主張自60年7月初起至78年2月份，任職上訴人大同、
        福華公司期間，為勞保條例所定強制投保的對象。
      3.原審法院為慎重起見，曾以93年8月31日北院綿民乙93
        年度勞訴字第102號函請勞工保險局答覆本件被上訴人
        是否為強制投保之對象，該局以93年10月4日保承資字
        第0931044 1130號函覆稱說明：三、依照39年4月13日
        公布之台灣省勞工保險辦法第7條規定：凡在本省境內
        之公營民營工廠、礦務、務暨公營交通、公用事之工
        人應全部加入勞工保險，由勞工保險部發給保險單及保
        險卡。前項所稱工人包括常期僱工、藝徒及公役等而言
        。又依照57年7月23日修正之勞工保險條例第8條規定略
        以：年滿14歲以上、60歲以下受僱於僱用10人以上，公
        、民營工廠及公司、行號員工，均應以其雇主為投保單
        位參加勞工保險為被保險人。四、承詢大同公司及福華
        公司之員工何時為勞保強制投保對象，經查大同公司，
        於39年10月2 日新投保時申報60名員工參加勞工保險，
        福華公司，於60年11月17日新投保時申報69名員工參加
        勞工保險，該二單位開戶當時，依前開規定已屬於強制
        投保對象，惟陳俊明君於該二單位並無加保記錄云云（
        各見原審卷第44、63-64頁）。 則負責勞保之主管單位
        亦認定被上訴人於上開期間均為勞保強制投保之對象，
        上訴人抗辯被上訴人上開期間非勞保條例強制投保之對
        象，尚屬無據。
　　(二)被上訴人主張侵權行為損害賠償之時效尚未消滅：
　　　上訴人另辯稱：被上訴人之請求權時效自侵權行為終止之
  　　日起算已逾10年，被上訴人之請求權已罹於時效而消滅云
    　云。按勞工保險條例第58條第1項第3款規定，勞工（被保
      險人）係請求老年給付者，係以其參加保險之年資滿25年
      而退職為前提，則該「老年給付」之請求權，自於其退職
      （退休）之時始發生最高法院85年台上字第2770號判決可
      供參考，又因侵權行為所生之損害賠償請求權，自請求權
      人知有損害及賠償義務人時起，2 年間不行使而消滅，自
      有侵權行為時起，逾10年者亦同，民法第197條第1項固有
      明文。惟民法第197條第1項後段之長期時效，係指自有「
      侵權行為時起」，非指自有「侵害行為時起」，而侵權行
      為，以被害人發生損害為成立要件，本件被上訴人得請求
      老年給付，係以其參加保險之年資滿15年，年滿55歲退職
      為前提，即上訴人違反義務未為被上訴人投保時，被上訴
      人老年給付之損害尚未發生，上訴人之侵權行為自未成立
      ，自難以上訴人違反義務未為被上訴人投保時，開始計算
      被上訴人侵權行為損害賠償請求權之長期時效。且若以上
      訴人違反義務未為被上訴人投保時，即開始計算被上訴人
      侵權行為損害賠償請求權之長期時效，將導致被上訴人當
      時尚不得請求老年給付，而不能主張侵權行為損害賠償請
      求權，迄被上訴人退職時，又發生侵權行為損害賠償請求
      權罹於長期時效而消滅之情形，造成上訴人違反義務未為
      被上訴人投保，被上訴人完全無法受侵權行為法之保護，
      顯違反事理之平。乃是本件被上訴人侵權行為損害賠償請
      求權之長期時效，應自被上訴人93年退職時起算10年，上
      訴人辯稱被上訴人之侵權行為損害賠償請求權，已罹於10
      年之長期時效而消滅，並不可取。
    (三)被上訴人離職時所簽不要求勞保年資補償之約定無效，上
      訴人主張抵銷亦不應准許：
      上訴人以77年4月1日修正通告之互助會細則第29條後段規
      定「經請領得互助會老年退休給付或離職給付後，不得再
      向公司方面或互助會另行要求補給同一期間之勞保年資補
      償，被上訴人於79年2月6日向互助會申請離職給付時，自
      有受該規定之拘束，放棄勞保年資差額請求之意云云，然
      查，被上訴人否認收受系爭公告（見本院卷第142頁），
      上訴人又未舉證證明被上訴人同意公告所示之內容，再者
      ，被上訴人上開任職期間，為勞工保險強制投保之對象，
      上訴人所訂之上開公告違反強制之規定，依法應屬無效，
      其抗辯認被上訴人不得再請求補償並非有據，另上訴人於
      原審主張被上訴人已領之195,349 元互助會給付主張抵銷
      ，然查「且故意侵權行為而負擔之債，其債務人不得主張
      抵銷」民法第33 9條定有明文，本件係上訴人故意未將被
      上訴人納入勞保，依前開條文之規定，其主張抵銷亦不准
      許。
　　(四)被上訴人對本件損害之發生與擴大並無與有過失：
　　　上訴人抗辯被上訴人任職上訴人公司時，即得自薪資明細
　　　中得知上訴人未加保之事實，並於當時請求上訴人為其人
  　　「加保」以避免損害之發生，或請求上訴人填補其基數短
    　少之損害，被上訴人知其有此權利而怠於請求，則被上訴
      人對本案損害之發生即不能謂無故意或重大過失云云，然
      查當時民智未開，對勞保之概念及應繳之金額若干，恐非
      工廠之勞工所熟知，而上訴人發給被上訴人之薪資明細究
      竟如何記載，上訴人並未提供證明文件，又一般情形而言
      ，如原來之薪資明細中有扣勞保費若干元，後來究然未扣
      ，則受薪者容易發覺公司漏扣勞保費，如公司自始即未對
      員工投保，勞工亦不知有扣勞保費之事，如何要求勞工發
      覺漏扣勞保費之事實，本件被上訴人之薪資自始即未扣勞
      保費，因此依經驗法則被上訴人不易察覺其未被投保勞工
      保險，因此被上訴人對本件之損害，無與有過失之情形，
      上訴人此部分抗辯並非可採。
五、按因故意或過失，不法侵害他人之權利者，負損害賠償責任
    ，故意以背於善良風俗之方法，加損害於他人者亦同；違反
    保護他人之法律，致生損害於他人者，負賠償責任，但能證
    明其行為無過失者，不在此限，民法第184 條定有明文。查
    被上訴人自60年7月初起至78年2月份，任職上訴人大同、福
    華公司期間，為勞保條例所定強制投保的對象，上訴人未為
    被上訴人投保勞工保險，被上訴人於93年間申請勞工保險老
    年給付時，只領到以15個基數計算之老年給付，已如前述，
    被上訴主張上訴人違反保護他人之法律即勞保條例規定，致
    被上訴人受有老年給付短少之損失，應依民法第18 4條規定
    ，負賠償責任，自屬有據。查被上訴人於60年12月間起至72
    年7月間，任職福華公司，期間為11年又6月，於60年7月初
    起至60年12月間，及72年7月間至78年2月間，任職大同公司
    ，期間為5年又11個月，即若與被上訴人領得老年給付之年
    資15年併計，被上訴人之勞保年資為32年又5月，依勞保條
    例第59條規定，可領得最高45個基數之老年給付，被上訴人
    主張上訴人應賠償老年給付之差額1,260,000元（42,000 ×
    45－630,000= 1,260,000），以被上訴人任職上訴人公司年
    資之比例為66比34計算（11年又6月／17年又5月：5 年又11
    月／17年又5月＝66：34），被上訴人請求上訴人福華公司
    賠償831,600元（1,260,000×66／100＝831,600），請求上
    訴人大同公司賠償428,400元（1,260,000×34／100＝428,
    400），合計1,260,000元，上訴人對金額之計算，並不爭執
    ，被上訴人其所受之損害金額堪以認定。
六、綜上所述，本件被上訴人依侵權行為之法則，求為判命上訴
    人大同公司、福華公司，分別給付428,400元、831,600元，
    於法有據，原審判決被上訴人勝訴，核無不合，上訴論旨，
    仍執陳詞，斤斤指摘原決不當，聲明廢棄改判，為無理由，
    應予駁回上訴。
七、據上論結，本件上訴為無理由，爰判決如主文。
中　　華　　民　　國　　94　　年　　4 　　月　　6 　　日
　　　　　　　　　　　勞工法庭審判長法　官　黃騰耀
　　　　　　　　　　　　　　　　    法　官　許文章
　　　　　　　　　　　　　　　　    法　官　郭松濤
正本係照原本作成。
不得上訴。
中　　華　　民　　國　　94　　年　　4 　　月　　7　　日
　　　　　　　　　　　　　　　　　　書記官　方素珍
